【裁判字號】    90,訴,656
【裁判日期】    900820
【裁判案由】    遷讓房屋
【裁判全文】
臺灣臺南地方法院民事判決  九十年度訴字第六五六號
    原      告  宗大建設股份有限公司
    法定代理人  甲○○
    被      告  乙○○
右當事人間請求返還房屋事件，本院判決如左：
      主      文
被告應將座落臺南縣永康市○○○路二五二號房屋遷讓交還原告。並應自民國九十年
二月二十日起，至交還前開房屋之日止，按月給付原告新臺幣萬壹仟元。
被告應給付原告新台幣參萬肆仟零肆拾參元及自民國九十年四月二十七日起至清償日
止，按週年利率百分之五計算之利息。
訴訟費用由被告負擔。
本判決於原告分別以新臺幣參拾壹萬壹仟元供擔保後得假執行。但被告如於假執行程
序實施前，以新台幣玖拾參萬壹仟零肆拾參元為原告預供擔保，得免為假執行。
      事實及理由
一、按訴狀送達後，原告不得將原訴變更或追加他訴。但擴張或減縮應受判決事項之
    聲明者，不在此限，民事訴訟法第二百五十五條第一項第三款定有明文。查本件
    原告起訴時依兩造之租賃契約請求被告按月給付依原約定租金額五倍即新台幣（
    下同）十五萬五千元計算之違約金，嗣減縮其聲明請求依原約定租金額即三萬一
    千元計算之違約金，依前揭法條所示，應予准許。
二、本件原告主張：被告於民國八十九年二月二十日向原告承租所有門牌台南縣永康
    市○○路三五五巷六號房屋（下稱系爭房屋）一棟，約定租期一年，已於九十年
    二月十九日屆滿，租金每月三萬一千元，水電費及管理費，由承租人即被告負擔
    ，租期屆滿，如不即時遷讓交還房屋，出租人即原告得向被告請求按照租金額五
    倍計算之違約金。詎被告自八十九年五月份起即未能按期繳納租金，至九十年一
    月三日共積欠七萬二千元之租金，被告乃於九十年一月三日書立切結書，表示願
    於同年月十日以部付清，但至租期屆滿之九十年二月十九日時，尚欠租金二萬二
    千五百元。又被告亦積欠八十九年十二月二十日起至九十年二月二十一日止之電
    費二千三百一十元，九十年一、二月份之水費一千五百三十八元及八十九年六月
    至九十年二月之管理費七千六百九十五元，由原告代為繳納。為此爰依租賃契約
    請求被告償還積欠之租金二萬二千五百元及違約金三萬一千元，並依債務不履行
    及不當得利之法律關係，請求被告償還及原告代繳之水費、電費、管理費。並聲
    明請求判決：(一)被告應將座落台南縣永康市○○○路二五二號房屋遷讓交還原
    告。並自九十年二月二十日起，至遷讓之日止，按月給付三萬一千元；(二)被告
    應給付原告三萬四千零四十三元及自起訴狀繕本送達之翌日起至清償日止，按年
    息百分之五計算之利息；(三)願供擔保，請准宣告假執行。
三、被告則以：(一)伊並未拿到租賃契約書，至於約定如不即時遷讓，得請求五倍租
    金作為違約金之條款，有違公平原則，依民法第二百二十七條之二及第二百五十
    二條之規定，應予裁減。(二)租期至九十年二月十九日截止時，被告固尚積欠原
    告二萬二千五百元，但被告已給付原告押租金共九萬三千元，原告可加以抵扣，
    不得主張在當時就終止租約。何況被告從未收到原告所寄發之存證信函，且被告
    於九十年三月一日另匯一個月份之租金三萬一千元，原告亦收受，被告亦已繼續
    使用系爭房屋迄今，原告亦未曾為任何反對之意思表示，故兩造之租賃契約已變
    為不定期租約。(三)原告在未經任何通知下，忽然於九十年三月十四日上午十時
    左右，未經水電公司之同意，自行派員斷水電管路，更於是日下午繳清全部水電
    費，申請終止水電，使原告全家人無法洗澡，小孩無法讀書，無法做生意，已侵
    害被告全家人之基本生存權，構成妨害自由及毀損之罪嫌。至於被告積欠管理費
    一節，乃因前任主任侵占公款，被告當時擔任財務委員，要求提出告訴，為其他
    委員所拒，故而拒交管理費。原告所請求之租金數額，求參酌土地法第九十七條
    、土地法施行法第二十五條、最高法院四十九年台上字第一二三０號判例意旨，
    裁減至相當之數額。並聲明請求判決：(一) 原告之訴及假執行之聲請均駁回；(
    二)如受不利之判決，請准供擔保免為假執行。
四、不爭執之事實：
(一)兩造訂立租賃契約，由被告向原告承租坐落台南市○○路三五五巷六號（嗣門牌
    改編為台南市○○○路二五二號）之房屋，約定租期自八十九年二月二十日至九
    十年二月十九日，每月租金三萬一千元。被告並給付原告押金現金六萬二千元及
    本票三萬一千元予被告，此業據原告提出與所述相符之房屋租賃契約書一份為證
    ，且為被告所不否認，堪認為真實。
(二)被告未依約給付租金，至九十年一月三日止，尚欠七萬二千元，後陸續還款，至
    二月十九日租期屆滿時，尚積欠租金五萬三千五百元，嗣被告簽立右開切結書後
    ，於九十年三月一日匯三萬一千元予原告。
(三)被告於九十年一月三日簽立簽切結書，約定若被告未於九十年一月十日前償還，
    即遷讓房屋。
(四)兩造約定因系爭房屋所生之水電費及管理費，由承租人即被告繳納。而原告已代
    為繳納一萬一千五百四十三元之水電費及管理費。
(五)系爭房屋現為被告占有使用中。
四、本件原告主張兩造就系爭房屋所訂之租賃契約已因租賃期滿而消滅，故請求被告
    依租賃契約之規定，返還所積欠之租金及違約金，被告以前詞置辯，則本件首應
    審究者，為兩造之租賃關係是否已終止，兩造於右開租賃契約期滿後，是否另成
    立不定期限之租賃契約。
(一)被告辯稱：伊於租期屆滿後繼續使用系爭房屋迄今，原告亦未曾為任何反對之意
    思表示，故兩造之租賃契約已變為不定期租約云云。按租賃期限屆滿後，承租人
    仍為租賃物之使用收益，而出租人不即表示反對之意思者，視為以不定期限繼續
    契約，民法第四百五十一條固定有明文，然該法條所定出租人於租期屆滿後須即
    表示反對之意思，始生阻止續租之效力。意在防止出租人於租期屆滿後，明知承
    租人就租賃物繼續使用收益而無反對之表示，過後忽又主張租賃關係消滅，使承
    租人陷於窘境而設，並非含有必須於租期屆滿時，始得表示反對之意義存在。故
    於訂約之際，訂明期滿後絕不續租，或續租應另訂契約者，仍難謂不發生阻止續
    約之效力。查本件兩造於訂立租賃契約時即於第六條約定：乙方（即本件被告）
    於租期屆滿時，除經甲方同意繼續出租外，應即日將租賃房屋誠心按照原狀遷空
    交還甲，方不得藉詞推諉或主張任何權利等語（見卷附之租賃契約）。而被告自
    承：「（對契約約定之租賃期限有何意見？）無意見，但是原告公司的林經理及
    曾課長課長等人在九十年二月五日下午二、三點左右，有來我租屋的地方找我，
    說要我將積欠的錢繳清，繳清之後要繼續將房子租給我，當時還有我太太在場，
    他們就說我們難過他知道，要我們將錢還清後，合約要繼續比較好訂立，也就是
    說如果錢還清，要續租再談，當時如果沒有還清的話，到期就是到期了，但是那
    期間都沒有再談續租的事．．」等語（見本院九十年六月七日審理筆錄），足證
    兩造於訂約之際，原告即明白表示，除非兩造另訂契約繼續租賃，否則租賃契約
    即為終止，而嗣後兩造亦未曾續訂租賃契約，是兩造之租賃契約於期限屆滿之日
    即九十年二月十九日已終止。況被告於租期限屆滿後，即於九十年二月二十二日
    寄發存證信函，請求被告遷讓返還房屋，此有原告提出之台南尾寮郵局第四十九
    支局第七０五號存證信函影本附卷可參，足見原告確無與被告續訂不定期限租賃
    契約之意思。
(二)被告復辯稱：伊已給付原告押租金九萬三千元，原告可加以抵扣，不得主張在當
    時就終止租約云云，然按押租金之主要目的在於擔保承租人因積欠租金或因承租
    房屋所生損害賠償之用，不論定期限租賃契約或是不定期限租賃契約，均得為押
    租金之約定，押租金扣抵之額數，係關乎租賃契約關係終止後，承租人得請求返
    還之押租金範圍，並不使原為定期限租賃契約變為不定期限之租賃，是被告右揭
    辯解，亦無可採。
(三)被告又辯稱：伊已於九十年三月一日給付原告三萬一千元，給付時有告知原告公
    司曾課長及林經理，該金額係用以支付二月二十日起至三月十九日止之租金，原
    告亦已收受，故兩造之契約應屬不定期限租賃契約云云。然被告右開辯詞，已為
    原告所否認，且依兩造所不爭執之由被告於九十年一月三日簽立切結書記載：「
    立切結書人乙○○（即本件被告），因積欠宗大建設公司（即本件原告）房租費
    新台幣柒萬貳仟元，．．．最慢於九十年一月十日之前，跟公司結清，否則於三
    日內搬離．．」等字樣，及被告自承：他們（即原告）說要我們將錢還清後，合
    約要繼續比較好訂立，也就是說如果錢還清，要續租再談等語（見右揭筆錄），
    足見兩造本即有先清償已到期租金之意思合致，被告上開辯詞，顯與事實有違，
    伊復無法提出其他證據以實其說，故伊此部分之辯詞，亦難憑採。
(四)按租賃定有期限者，其租賃關係，於期限屆滿時消滅，民法第四百五十條第一項
    定有明文。查本件兩造所訂立之租賃契約，約定期限自八十九年二月二十日起至
    九十年二月十九日止，此為兩造所不爭之事實，已如前述，是兩造所定之租賃契
    約為定有期限之租賃契約，且兩造於右開租賃契約終止後，亦未成立不定期限之
    租賃契約，則依首揭法條之規定，應自九十年二月十九日止，兩造之租賃期限因
    屆滿而消滅。故原告依租賃契約之法律關係，請求被告遷讓系爭房屋，為有理由
    ，應予准許。
(五)次按當事人得約定債務人於債務不履行時，應支付違約金，民法第二百五十條第
    一項亦定有明文，查本件兩造於訂立租賃契約時即於第六條約定：乙方（即本件
    被告）於租期屆滿時，除經甲方同意繼續出租外，應即日將租賃房屋誠心按照原
    狀遷空交還甲，方不得藉詞推諉或主張任何權利等語（見卷附之租賃契約），如
    不即時遷讓交還房屋時，甲方（即原告）每月得向乙方（即被告）請求按照租金
    五倍之違約金至遷讓完了之日止等語，是原告減縮請求被告給付依租金一倍給付
    之違約金，尚屬合理，依法亦予准許。
五、本件原告主張被告未依約給付租金，至九十年一月三日止，尚欠七萬二千元，後
    陸續還款，至二月十九日租期屆滿時，尚積欠租金五萬三千五百元，嗣被告簽立
    右開切結書後，於九十年三月一日匯三萬一千元予原告，雖原告主張該三萬一千
    元係用以抵充二月十九日前積欠之租金，而認被告尚積欠租金二萬二千五百元，
    被告則抗辯稱該三萬一千元係用以支付二月二十日以後之租金，而認伊尚欠租金
    五萬三千五百元，然兩造對於被告於二月十九日前之租金，至少尚積欠租金二萬
    二千五百元，並不爭執，是就此部分之事實，已足堪認定。又被告對於原告已清
    償水費、電費、管理費共一萬一千五百四十三元之事實既不否認，則原告依據租
    賃契約及不當得利之法律關係，請求被告給付租金及代墊之水費、電費、管理費
    共三萬四千零四十三元及自訴狀繕本送達翌日即九十年四月二十七日起至清償日
    止，按年息百分之五計算之法定遲延利息，為有理由，應予准許。
六、至被告另辯稱：原告自行將系爭房屋之水電切斷，侵害伊之基本生存權，且有妨
    害自由、毀損之嫌云云，然伊並未舉證以實其說，且縱係屬實，亦為被告是否得
    據其他法律關係對原告主張權利之問題，不得謂因此即得免除被告返還系爭房屋
    及給付租金、違約金之義務，在此附予敘明。
七、兩造陳明願供擔保請為宣告假執行或免為假執行，經核均與規定相符，爰分別酌
    定相當之擔保金額予以宣告。
八、結論：本件原告之訴為有理由，並依民事訴訟法第七十八條、第三百九十條第二
    項、第三百九十二條，判決如主文。
中      華      民      國    九十    年      八      月     二十     日
                              臺灣臺南地方法院民事第二庭
~B法      官  莊玉熙
右為正本係照原本作成
如對本判決上訴，須於判決送達後廿日內向本院提出上訴狀
中      華      民      國    九十      年      八      月    二十一    日
~B法院書記官  許美惠


司法院資訊處製作；財團法人民間司法改革基金會備份。
